【裁判字號】    98,重訴,27
【裁判日期】    980624
【裁判案由】    確認抵押權不存在等
【裁判全文】
臺灣桃園地方法院民事判決                   98年度重訴字第27號
原      告  甲○○
訴訟代理人  乙○○
被      告  台灣金聯資產管理股份有限公司
法定代理人  庚○○
訴訟代理人  己○○
            戊○○
受  告知人  台灣銀行股份有限公司
法定代理人  癸○○
訴訟代理人  壬○○
複  代理人  辛○○
上列當事人間確認抵押權不存在等事件，本院於民國98年6月3日
言詞辯論終結，判決如下：
    主      文
原告之訴駁回。
訴訟費用由原告負擔。
    事實與理由
一、原告起訴主張訴外人丙○○於民國79年6 月2 日以其所有包
    括坐落桃園縣中壢市○○段第735 地號土地（下稱系爭土地
    ）在內之不動產，設定2,400 萬元本金最高限額抵押權予桃
    園縣中壢市農會（下稱中壢市農會），義務人兼債務人丁○
    ○、義務人兼連帶保證人丙○○、江有順、江桂香，存續期
    間為不定期。嗣中壢市農會經營不善，經台灣省農會收管，
    改為台灣省農會中壢辦事處，再經台灣銀行股份有限公司承
    接，並將對丙○○、江有順之債權及抵押權讓與被告台灣金
    聯資產管理股份有限公司，丁○○已於86年5 月6 日向台灣
    省農會清償債務2,000 萬元，並取得抵押權部分清償證明書
    ，惟被告竟不塗銷抵押權登記，原告為第2 順位抵押權人自
    有確認利益，並代位所有權人請求被告塗銷抵押權登記。至
    於丙○○於84年8 月26日以江有順為連帶保證人向中壢市農
    會借款1,300 萬元，因未依約清償，而經鈞院89年度執字第
    9260號清償債務事件就丙○○所有坐落桃園縣中壢市三座屋
    三座屋小段279 地號土地拍賣價金優先受償後，尚欠7,551,
    528 元，惟丙○○已另設抵押權擔保，非本件抵押權效力。
    爰依民事訴訟法第247 條、民法第242 條及76 7條規定提起
    本訴等語，並聲明：（一）確認被告與訴外人丁○○、丙○
    ○間就丙○○坐落於桃園縣中壢市○○段735 地號於中壢地
    政事務所收件字號90壢登字第50050 號、97年2 月21 日 關
    於讓與變更收件字號97年壢登字第77230 號抵押權不存在。
    （二）被告就丙○○所有坐落於桃園縣中壢市○○段735 地
    號土地，中壢地政事務所於97年2 月21日收件字號97年壢登
    字第77230 號抵押權設定應予塗銷。
二、被告、受告知人則以除本件抵押權設定契約書聲請登記以外
    之約定事項欄設定原因載為借款及其他債務之擔保；丙○○
    於84年8 月26日以江有順為連帶保證人向中壢市農會借款1,
    300 萬元，於鈞院89年度執字第9260號清償債務事件優先受
    償後，尚欠7,551,528 元之債務為本件抵押權效力所及；丁
    ○○於86年5 月6 日向台灣省農會清償其於79年6 月19日以
    丙○○、江有順、江桂香為連帶保證人向中壢市農會借款2,
    000 萬元，所取得之抵押權部分清償證明書，其上載有包括
    本件土地在內之設定不動產標示，並同意部分塗銷之不動產
    標示（不包括系爭土地），丁○○為前述清償所提出之還款
    申請書，其主旨乃在請求減免違約金及開立部分清償證明書
    ，其中說明第2 點亦明確提及735 地號之土地待丙○○貸款
    金額全不清償之後再予辦理塗銷，顯見丁○○、丙○○並無
    全部結清貸款等語資為抗辯，並聲明原告之訴駁回。
三、兩造不爭執事項：
(一)丙○○於78年7 月4 日以其所有包括系爭土地在內之土地及
    建物設定1,400 萬元本金最高限額抵押權予中壢市農會，義
    務人兼債務人丁○○、義務人兼連帶保證人丙○○、江有順
    、江桂香，存續期間為不定期，抵押權設定契約書聲請登記
    以外之約定事項欄所載設定原因為借款及其他債務之擔保（
    見本院卷第12頁）。嗣於79年6 月2 日將其擔保之金額變更
    為2,400 萬元（下稱系爭抵押權）。
(二)丁○○於86年5 月6 日向台灣省農會清償其於79年6 月19日
    以丙○○、江有順、江桂香為連帶保證人向中壢市農會借款
    2,000 萬元，並取得抵押權部分清償證明書（見本院卷第19
    頁），其上載有包括系爭土地在內之設定不動產標示，並同
    意部分塗銷之不動產標示（不包括系爭土地）。
(三)原告於88年9 月17日在丙○○所有系爭土地設定第2 順位抵
    押權，擔保其對丙○○之債權。
(四)丙○○於84年8 月4 日以其所有坐落桃園縣中壢市三座屋三
    座屋小段279 地號土地，設定1 千6 百萬元本金最高限額抵
    押權予中壢市農會，義務人兼債務人丙○○、連帶保證人江
    有順，存續期間自84年8 月24日起至114 年8 月23日止，，
    抵押權設定契約書聲請登記以外之約定事項欄設定原因載為
    借款及其他債務之擔保（見本院89年度執字第9260號清償債
    務事件卷第9 、10頁）。
(五)丙○○於84年8 月26日以江有順為連帶保證人向中壢市農會
    借款1,300 萬元，惟未依約清償，嗣於本院89年度執字第92
    60號清償債務事件就丙○○所有坐落桃園縣中壢市三座屋三
    座屋小段279 地號土地拍賣價金優先受償後，尚欠借款（丙
    ○○）及連帶債務（江有順）7,551,528 元（見同上執行卷
    附92年1 月17日分配表）。
(六)中壢市農會經台灣省農會收管，改為台灣省農會中壢辦事處
    ，再經台灣銀行股份有限公司承接，並將對丙○○、江有順
    之債權及系爭抵押債權讓與台灣金聯資產管理股份有限公司
    並經中壢市地政事務所以97壢登字第7723號收件字號登記在
    案。
四、兩造爭執事項：丙○○及江有順於89年度執字第9260號清償
    債務事件就丙○○所有坐落桃園縣中壢市三座屋三座屋小段
    279 地號土地拍賣價金清償後，尚欠借款及連帶債務7,551,
    528 元是否為系爭抵押權擔保範圍？
五、按「所謂最高限額之抵押契約，係指所有人提供抵押物，與
    債權人訂立在一定金額之限度內，擔保現在已發生及將來可
    能發生之債權之抵押權設定契約而言。此種抵押權所擔保之
    債權，除訂約時已發生之債權外，即將來發生之債權，在約
    定限額之範圍內，亦為抵押權效力所及。雖抵押權存續期間
    內已發生之債權，因清償或其他事由而減少或消滅，原訂立
    之抵押契約依然有效，嗣後在存續期間內陸續發生之債權，
    債權人仍得對抵押物行使權利。此種抵押契約如未定存續期
    間，其性質與民法第七百五十四條第一項所定就連續發生之
    債務為保證而未定有期間之保證契約相似，類推適用同條項
    規定，抵押人固得隨時通知債權人終止抵押契約，對於終止
    契約後發生之債務，不負擔保責任。反之，此種抵押契約定
    有存續期間者，訂立契約之目的，顯在擔保存續期間內所發
    生之債權，凡在存續期間所發生之債權，皆為抵押權效力所
    及，於存續期間屆滿前所發生之債權，債權人在約定限額範
    圍內，對於抵押物均享有抵押權，除債權人拋棄為其擔保之
    權利外，自無許抵押人於抵押權存續期間屆滿前，任意終止
    此種契約。縱令嗣後所擔保之債權並未發生，僅債權人不得
    就未發生之債權實行抵押權而已，非謂抵押人得於存續期間
    屆滿前終止契約而享有請求塗銷抵押權設定登記之權利。」
    、「抵押權所擔保之債權，其種類及範圍，屬於抵押權之內
    容，依法應經登記，始生物權之效力，但如因內容過於冗長
    ，登記簿所列各欄篇幅不能容納記載，可以附件記載，作為
    登記簿之一部分。因此關於最高限額抵押權所擔保之債權，
    雖未記載於土地登記簿，然於聲請登記時提出之最高限額抵
    押權設定契約書，有該項債權之記載者，此契約書既作為登
    記簿之附件，自為抵押權效力所及。」最高法院66年台上字
    第1097號、84年台上字第1967號判例意旨參照。查，原告主
    張丙○○及江有順所欠上述借款及連帶債務7,551,528 元既
    已就丙○○所有坐落桃園縣中壢市三座屋三座屋小段279 地
    號土地設定前述不爭執事項（四）所載抵押權，自非系爭抵
    押權效力所及一事，已為被告所否認，並辯稱前述丙○○及
    江有順所欠上述借款及連帶債務7,551,528 元應為系爭抵押
    權擔保範圍等語，經查，系爭抵押權於78年7 月4 日設定時
    為1,400 萬元本金最高限額抵押權，義務人兼債務人丁○○
    、義務人兼連帶保證人丙○○、江有順、江桂香，存續期間
    為不定期，設定原因為借款及其他債務之擔保，嗣於79年 6
    月2 日將其擔保之金額變更為2,400 萬元。嗣中壢市農會經
    營不善為台灣省農會收管，改為台灣省農會中壢辦事處，再
    經台灣銀行股份有限公司承接，並將對丙○○、江有順之債
    權及系爭抵押債權讓與台灣金聯資產管理股份有限公司並經
    登記在案。又，丁○○於86年5 月6 日向台灣省農會清償其
    於79年6 月19日以丙○○、江有順、江桂香為連帶保證人向
    中壢市農會借款2,000 萬元等情，均為兩造所不爭執。惟系
    爭抵押權為本金最高限額抵押權，係指土地所有人提供抵押
    物，與債權人訂立在一定金額之限度內，擔保現在已發生及
    將來可能發生之債權之抵押權設定。此種抵押權所擔保之債
    權，除訂約時已發生之債權外，即將來發生之債權，在約定
    限額之範圍內，亦為抵押權效力所及。雖丁○○於86年5 月
    6 日向中壢市農會清償前述借款2,000 萬元，致系爭抵押權
    存續期間內已發生之前述借款2,000 萬元因清償而消滅，系
    爭抵押權並不當然消滅，而抵押人即丙○○復未通知抵押權
    人終止系爭抵押契約，系爭抵押權自仍有效存在。嗣丙○○
    於84年8 月26日以江有順為連帶保證人向中壢市農會借款1,
    300 萬元，因未依約清償，嗣於本院89年度執字第9260 號
    清償債務事件就丙○○所有坐落桃園縣中壢市三座屋三座屋
    小段279 土地號土地拍賣價金優先受償後，尚欠借款（丙○
    ○）及連帶債務（江有順）7,551,528 元（見同上執行卷附
    92 年1月17日分配表），係在系爭抵押權存續期間，債務人
    丙○○、江有順亦為系爭抵押權所列之擔保債務人，債務性
    質分別為借款及連帶保證債務復合於設定原因所載之借款及
    其他債務之擔保，債務金額7,551,528 元尚在系爭抵押權最
    高限額2,400 萬元內。依前說明，丙○○、江有順所負同上
    借款、連帶保證債務7,551,528 元，自為系爭抵押權效力所
    及，與丙○○就該借款、連帶保證債務7,551,528 元，另提
    供其所有坐落桃園縣中壢市三座屋三座屋小段279 土地設定
    抵押權不生影響。原告所稱系爭抵押權所擔保之債務，已清
    償而全部消滅云云，自非可採。系爭抵押權既未如原告所主
    張因清償而消滅而依然有效存在，原告訴請確認系爭抵押權
    不存在，並請求被告塗銷系爭抵押權登記，於法自有未合，
    為無理由。
六、從而，原告依民事訴訟法第247 條規定、民法第242 條、第
    767 條規定訴請確認系爭抵押權不存在，並請求被告塗銷系
    爭抵押權登記，均為無理由，應予駁回。
七、本件事實已臻明確，兩造其餘之攻擊或防禦方法，及未經援
    用之證據，經本院斟酌後，認為與判決基礎之事實並無影響
    ，均不足以影響本裁判之結果，自無庸一一詳予論駁之必要
    ，併此敘明。
八、訴訟費用負擔之依據：民事訴訟法第78條。
中    華    民    國    98    年     6    月    24    日
                    民事第三庭    法  官  張天民
以上正本係照原本作成
如對本判決上訴，須於判決送達後20日內向本院提出上訴狀
中    華    民    國    98    年     6    月    24    日
                                  書記官  崔青菁


司法院資訊處製作；財團法人民間司法改革基金會備份。
